【裁判字號】    99,上易,187
【裁判日期】    990706
【裁判案由】    清償借款
【裁判全文】
臺灣高等法院臺中分院民事判決  99年度上易字第187號
上  訴  人  國泰人壽保險股份有限公司
法定代理人  丙○○
訴訟代理人  乙○○
被  上訴人  甲○○○○○○
            丁○○
上列當事人間請求清償借款事件，上訴人對於中華民國99年2月
25日臺灣臺中地方法院98年度訴字第2398號第一審判決提起上訴
，本院於99年6月22日言詞辯論終結，判決如下：
    主  文
上訴駁回。
第二審訴訟費用由上訴人負擔。
    事實及理由
一、被上訴人丁○○經本院合法通知，無正當理由未於言詞辯論
    期日到場，經核並無民事訴訟法第386條所列各款情形，爰
    依上訴人之聲請，由其一造辯論而為判決，合先敘明。
二、上訴人主張：被上訴人甲○○○○○○邀被上訴人丁○○為
    連帶保證人，於民國（下同）83年12月14日向上訴人借款新
    臺幣（下同）345萬元，約定借款期間至113年12月14日止，
    借款利息按年息百分之9計算，並自借款日起算一年及往後
    每屆滿半年改按上訴人當月保單分紅利率機動調整計算；還
    款方式為前5年按期付息不還本金，後25年共分300期，每期
    以年金法按月平均攤還本息，如有1期未履行時，即喪失分
    期攤還之權利，全部借款視為到期。如有遲延履行時，除按
    原訂利率支付遲延期間之利息外，自逾期之日起在6個月以
    內部分，照約定利率百分之10，逾期超過6個月部分，照約
    定利率百分之20加付違約金。詎被上訴人宋玟欣自86年7月
    14日起即未依約償還，其積欠上訴人之債務，應視同全部到
    期，尚欠本金3,448,406元，及自86年7月14日起算之利息及
    自86年8月15日起算之違約金，經上訴人向原法院聲請強制
    執行被上訴人宋玟欣財產，分配金額（含利息、違約金）共
    計1,733,600元，若以年利率百分之9.25計算利息及前開約
    定之違約金，被上訴人宋玟欣尚積欠3,340,630元，及自90
    年11月1日起至清償日止，按週年利率百分之9.25計算之利
    息及違約金；若以年利率百分之6.09計算利息及前開約定之
    違約金，被上訴人宋玟欣尚積欠2,785,214元，及自90年11
    月1日起至清償日止，按週年利率百分之6.09計算之利息及
    違約金，屢經上訴人催討，被上訴人宋玟欣均未置理，而被
    上訴人丁○○為連帶保證人亦未清償，爰依消費借貸及連帶
    保證之法律關係，請求被上訴人連帶給付等語。並聲明：
    1.被上訴人應連帶給付上訴人3,340,630元，及自90年11月1
      日起至清償日止，按週年利率百分之9.25計算之利息，暨
      自90年11月1日起至清償日止，按上開利率百分之20計算
      之違約金。
    2.願供擔保，請准宣告假執行。
三、被上訴人則以：被上訴人宋玟欣向上訴人借款金額僅350萬
    元，扣掉拍賣所得180萬元，被上訴人宋玟欣積欠之金額應
    僅餘170萬元餘，則被上訴人為何仍需償還上訴人3,340,630
    元，即有疑義，且被上訴人二人目前經濟困難，無力清償等
    語置辯。並聲明：駁回上訴人之訴。
四、原審審酌兩造提出之攻擊防禦方法後，判決被上訴人應連帶
    給付上訴人2,785,214元，及自90年11月1日起至清償日止，
    按週年利率百分之6.09計算之利息，暨自90年11月1日起至
    清償日止，按上開利率百分之20計算之違約金；而駁回上訴
    人其餘之訴。就上訴人勝訴部分，依上訴人陳明命供擔保准
    假執行，另駁回上訴人其餘假執行之聲請。上訴人對原審判
    決其敗訴部分不服，提起上訴，於本院聲明：(一)原判決不利
    上訴人之部分廢棄；(二)上廢棄部分，被上訴人等應再連帶給
    付上訴人(1)307,588元，及自90年11月1日起至清償日止，按
    年息百分之7.84計算之利息，暨自90年11月1日起至清償日
    止，按上開利率百分之20計算之違約金(2)以本金278萬5,214
    元計算自90年11月1日起至清償日止，按年息百分之1.75計
    算之利息，暨自90年11月1日起至清償日止，按上開利率百
    分之20計算之違約金；(三)第一、二審訴訟費用由被上訴人負
    擔；(四)上訴人願供擔保，請准宣告假執行。（上訴人勝訴部
    分因未據被上訴人聲明不服而告確定）
五、上訴人於本院補充陳述：
    債務人歷次繳款記錄得知，該筆房貸借款利率之計算基準，
    除有保單分紅利率外均有加計1.75%機動調整計付利息，而
    被上訴人就此利率之計算基準從未有反對之意思表示，並於
    貸放後第1期期款至第31期期款均依上述利率計算方式繳納
    ，從而得知，即便借款貸放當時借據契約漏載加碼利率，惟
    被上訴人與上訴人間等對該利率計算方式仍有默示雙方合意
    存在。倘依前述，被上訴人等自第31期期款繳納完畢後即未
    再依約償還，亦即喪失分期償還之期限利益，全部債務視同
    到期，而第31期契約所適用利率為保單分紅利率6.09%加計
    1.75%機動調整計付利息（即7.84%），以被上訴人於契約應
    繳日86年7月14日期款繳納完畢後，本金餘額剩3,448,406元
    ，暨以利率7.84%計算利息、違約金等至擔保物拍定日90年
    10月31日止，總債權應為4,826,402元，扣除拍賣抵押物受
    償1,733,600元後，尚有不足3,092,802元（詳見債權計算書
    ），職此，上訴人應得再向被上訴人等請求本金3,092,802
    元，及自90年11月1日起至清償日止，按年利率百分之7.84
    計算之利息暨自90年11月1日起至清償日止，按前開利率百
    分之20計算之違約金。
六、上訴人主張之事實，業據其提出與其所述相符之借據、約定
    書、及原法院民事執行處強制執行金額計算書分配表各一件
    為證，並經本院調閱原法院90年度執字第1837號執行卷審認
    屬實，而被上訴人陳稱現無力清償，除後述關於兩造借貸遲
    延利息及違約金之利率計算尚有爭議外，其餘上訴人主張之
    事實，應堪信為真。
七、查根據上訴人提出被上訴人簽訂之借據記載：「…三、借款
    利息：按年息9%計付利息，並同意自借款日起算一年及往後
    每屆滿半年改按貴公司當月保單分紅利率加□%機動調整計
    付利息。…五、遲延利息及違約金：如有遲延履行時，除按
    原訂利率支付遲延期間之利息外，自逾期之日起六個月以內
    者另按原訂利率百分之十，逾期六個月以上者，另按原訂利
    率百分之二十加付違約金。…」，此有借據附卷可稽（見原
    審卷第15頁），足見兩造借貸利息利率之計算係採機動調整
    方式，且自借款日起算一年及往後每屆滿半年即改按上訴人
    當月保單分紅利率計算，又因借據上之加碼利率欄位為空白
    ，故自借款日起算一年後，即以上訴人當月保單分紅利率作
    為計算被上訴人借款利息之基準，而毋須加碼，當被上訴人
    有遲延履行，應加計遲延利息及違約金時，依上開約定既係
    按原訂利率，而所謂「按原訂利率」即係借款日一年內為年
    息百分之9，一年以後則為上開機動調整之利率，至為灼明
    。再者，上訴人公司自用住宅貸款86年6月保單分紅利率為
    百分之6.09，此有上訴人提出之基本利率查詢表一紙在卷足
    稽（見原審卷第43頁），則被上訴人宋玟欣自86年7月14日
    起未依約償還，全部債務視同到期時，有關遲延利息及違約
    金之計算，因斯時已逾借款日起算一年，故自應以當月保單
    分紅利率年息百分之6.09計算，是上訴人主張應以百分之6.
    09加碼百分之3.16，合計百分之9.25計算，顯屬無據，自不
    足取。至於上訴人另主張應以年息百分之9計算，亦有違上
    開說明，不可採信。
八、上訴人於本院另主張由被上訴人歷次繳款記錄得知，該筆房
    貸借款利率之計算基準，除有保單分紅利率外均有加計1.75
    %機動調整計付利息，而被上訴人就此利率之計算基準從未
    有反對之意思表示，並於貸放後第1期期款至第31 期期款均
    依上述利率計算方式繳納，即便借款貸放當時借據契約漏載
    加碼利率，兩造間對該利率計算方式仍有默示雙方合意存在
    云云。惟按所謂默示之意思表示，係指依表意人之舉動或其
    他情事，足以間接推知其效果意思者而言，若單純之沈默，
    則除有特別情事，依社會觀念可認為一定意思表示者外，不
    得謂為默示之意思表示（最高法院95年度台上字第2868號判
    決要旨參照）。依前開上訴人提出被上訴人簽訂之借據記載
    ：「…六、借款人、連帶保證人及擔保物提供人均願切實遵
    守另向貴公司簽定之約定書所列各條文，並將該約定書視為
    借據之一部份，惟約定書中第二條所列利率調整約定事項，
    悉以借據上之規定辦理。」，此有約定書、借據附卷可稽（
    見原審卷第16、15頁），則兩造間系爭借貸契約關於利率調
    整事項，即應依借據之規定辦理，系爭借貸之借據第三條借
    款利息就加碼利率欄位既為空白，自不得因被上訴人逾繳第
    13期至31期利息，即認兩造間就利率計算方式有默示合意變
    更，況債權人受領債務人所為之一部給付，於債務人財務困
    頓之際，無瑕顧及利率如何計算，全依債權人單方自行計算
    為之，則債務人係為清償而給付，自不得即謂此利率計算方
    式兩造已有默示意表合意變更，是上訴人主張被上訴人於契
    約應繳日86年7月14日期款繳納完畢後，本金餘額剩3,448,4
    06元，暨以利率7.84%計算利息、違約金等至擔保物拍定日
    90年10月31日止，總債權應為4,826,402元，扣除拍賣抵押
    物受償1,733,600元後，尚有不足3,092,802元云云，委無足
    採。至於被上訴人辯稱：目前經濟困難，無力清償云云，惟
    兩造契約既已約明，被上訴人所辯縱屬實，亦無礙其應受該
    契約約定之拘束，自不能為有利於被上訴人之認定。
九、按借用人應於約定期限內，返還與借用物種類、品質、數量
    相同之物。遲延之債務，以支付金錢為標的者，債權人得請
    求依法定利率計算之遲延利息，但約定利率較高，仍從其約
    定利率。當事人得約定債務人不履行債務時，應支付違約金
    ，民法第478條前段、第233條第1項及第250條第1項分別定
    有明文。又數人負同一債務，明示對於債權人各負全部給付
    之責任者，為連帶債務；連帶債務之債權人得對於債務人中
    之一人或數人或其全體，同時或先後請求全部或一部之給付
    ，民法第272條第1項、第273條第1項亦定有明文。本件被上
    訴人宋玟欣向上訴人借款，尚有本金3,448,406元，及自86
    年7月14日起算之利息，暨自86年8月15日起算之違約金未清
    償，而上訴人已獲分配1,733,600元，且應以年息百分之6.0
    9計算遲延利息及違約金，已如前述，故被上訴人宋玟欣實
    際尚積欠上訴人2,785,214元，及自90年11月1日起至清償日
    止，按週年利率百分之6.09計算之利息，暨按上開利率百分
    之20計算之違約金，此金額復為上訴人於原審所自承（見原
    審卷第41頁倒數第7列），而被上訴人丁○○為連帶保證人
    ，則依兩造間消費借貸契約及連帶保證關係，被上訴人二人
    自有連帶清償之義務。從而，上訴人本於消費借貸及連帶保
    證之法律關係，請求被上訴人連帶給付2,785,214元，及自
    90年11月1日起至清償日止，按週年利率百分之6.09計算之
    利息，暨自90年11月1日起至清償日止，按上開利率百分之
    20計算之違約金，為有理由，應予准許。逾此範圍之請求，
    則無理由，應予駁回。
十、綜上所述，本件上訴人主張被上訴人尚應給付(1)307,588元
    ，及自90年11月1日起至清償日止，按年息百分之7.84計算
    之利息，暨自90年11月1日起至清償日止，按上開利率百分
    之20計算之違約金(2)以本金278萬5,214元計算自90年11月1
    日起至清償日止，按年息百分之1.75計算之利息，暨自90年
    11月1日起至清償日止，按上開利率百分之20計算之違約金
    ，為無理由，不應准許。原審就此部分為上訴人敗訴之判決
    ，及駁回其假執行之聲請，並無不合。上訴意旨指摘原判決
    此部分不當，求予廢棄改判，為無理由，應予駁回。本件事
    證已臻明確，上訴人其餘陳述與舉證，經審酌後，認於判決
    結果不生影響，無予逐一論述之必要，附此敘明。
十一據上論結，本件上訴為無理由，依民事訴訟法第463條、第385
  條第1項前段、第449條第1項、第78條，判決如主文。
中    華    民    國    99    年    7     月    6     日
                民事第五庭    審判長法  官  童有德
                                    法  官  鄭金龍
                                    法  官  王重吉
以上正本係照原本作成。
不得上訴。
                                    書記官  林玉惠
中    華    民    國    99    年    7     月    7     日
                                                      Ｖ

司法院資訊處製作；財團法人民間司法改革基金會備份。
